【裁判字號】    97,訴,2067
【裁判日期】    970723
【裁判案由】    偽造文書等
【裁判全文】
臺灣臺中地方法院刑事判決              97年度訴字第2067號
公  訴  人  臺灣臺中地方法院檢察署檢察官
被      告  甲○○
            丙○○
                      之2
                    通訊地址：.
上  一  人                    之10
選任辯護人  楊博堯  律  師
上列被告等因偽造文書等案件，經檢察官提起公訴（96年度偵字
第2579、96年度偵緝字第3103號）後，被告於準備程序中就被訴
事實為有罪之陳述，經本院裁定改簡式審判程序，判決如下：
    主  文
甲○○共同行使變造私文書，足以生損害於他人，處有期徒刑捌
月，減為有期徒刑肆月，如易科罰金，以銀元佰元即新臺幣玖
佰元折算壹日。
丙○○為他人處理事務，意圖損害本人之利益，而為違背其任務
之行為，致生損害於本人之財產，處有期徒刑肆月，如易科罰金
，以銀元佰元即新臺幣玖佰元折算壹日，減為有期徒刑貳月，
如易科罰金，以銀元佰元即新臺幣玖佰元折算壹日。緩刑貳年
。
    事  實
一、甲○○明知其於民國95年4 月11日透過臺中市惠雙房屋仲介
    公司，向黃瓊珍（賣方代理人為林秀枝）購得坐落臺中市○
    區○○○段529 地號土地暨其地上建物門牌號碼臺中市○區
    ○○路292 號2 樓之房地，買賣價金為新臺幣（下同）288
    萬元，並以此簽定不動產買賣契約書，如以此成交價格，無
    法向金融機構申請超過房屋價值之擔保貸款310 萬元，為取
    得高出房地成交款項之貸款，竟共同基於行使偽造私文書及
    意圖為自己不法所有之犯意聯絡，由其不知情之配偶何秀蓮
    （業經檢察官不起訴處）擔任貸款之連帶保證人，並夥同具
    有相同犯意之不知真實姓名年籍之成年人，由該名成年人在
    不詳時間、地點，先將其與黃瓊珍之前揭不動產買賣契約書
    第五條買賣價金之給付與收受之內容：「一本約買賣標的總
    價款：新臺幣貳佰捌拾萬元。二付方式如下：第二期款：壹
    拾萬元、第三期款：捌萬元、第四期款貳佰陸拾萬元」，變
    造為「一本約買賣標的總價款：新臺幣佰捌拾陸萬元。二
    付方式如下：第二期款：拾萬元、第三期款：拾陸萬元
    、第四期款佰壹拾萬元」（第一期款未變造）後，再填製
    台新銀行房屋貸款申請書，透過不知情之代書陳旭煒（檢察
    官另案偵辦中），將變造後之不動產買賣契約書及申請貸款
    之相關資料交付台新國際商業銀行股份有限公司（下稱台新
    銀行）經辦丙○○，向台新銀行申請房屋貸款310 萬元。丙
    ○○受理該貸款申請案後，明知身為台新銀行房屋貸款業務
    員兼不動產鑑價人員，對房屋價值鑑估應親自到現場勘查，
    並確實拍照以供受信人員評估，竟基於損害台新銀行利益及
    行使業務上登載不實文書之犯意，於95年4 月12日，僅前往
    甲○○之上開房屋外面拍照，未進入屋內實際勘查拍照，而
    以其他房屋之室內裝潢照片，冒充甲○○上開房屋之室內裝
    潢照片，附在其業務上所制作甲○○貸款申請案之房屋房屋
    現場勘察報告內，而製作不實之房屋現場勘查報告後，而提
    出供台新銀行承辦人員鑑價使用。俟於95年4 月19日，台新
    銀行照會人員李佩思以電話向甲○○照會，詢問甲○○上揭
    房屋買賣價格時，甲○○為順利貸得310 萬元，竟向李佩思
    詐稱該房屋之買賣價格為400 多萬元，且係本人親簽申請書
    申請貸款，由李佩思將之登載在個人金融一順位房貸產品徵
    信暨電話照會報告上。嗣台新銀行授信人員王柏森依據前開
    變造之買賣契約書、不實之房屋現場勘查報告及個人金融一
    順位房貸產品徵信暨電話調查報告，誤判上開不動產之價值
    為396 萬元，而同意依房屋成交價格八成左右，准予核貸31
    0 萬元予甲○○，台新銀行隨即於95年5 月8 日，將該筆款
    項匯入甲○○所指定開立之帳戶內，而足以生損害於台新銀
    行之財產及對於貸款管理之正確性。詎甲○○詐得上開貸款
    後，僅繳納2 期分期貸款共計1 萬5229元，自95年8 月8日
    第3 期起即未繳納，致台新銀行受有損害。迨台新銀行派人
    至甲○○住處查訪及以電話數次與甲○○聯絡不著後，查悉
    上開房地，業已於95年7 月26日經台中商業銀行假扣押查封
    登記在案，始知受騙。
二、案經台新銀行訴由臺灣臺中地方法院檢察署檢察官偵查起訴
    。
    理  由
一、上揭犯罪事實，業據被告甲○○、丙○○分別於偵查、本院
    準備程序及審理程序時坦承不諱，核與告訴人代理人陳源豐
    、丁○○、許駿文、證人陳旭煒、林秀枝、李佩思、王柏森
    所指訴及證述之情節相符，並有被告丙○○製作之房屋現場
    勘查報告1 份（見偵卷25729 號第181 頁）、其他房屋之室
    內裝潢照片（見偵卷25729 號第183 頁至第184 頁）、消費
    者金融不動產鑑價規範（見偵卷25729 號第205 頁至第215
    頁）、借款借暨約定書、約定書、動撥申請書、他項權利證
    明書、抵押權設定契約書、台新銀行信用卡事業處風險控管
    組甲○○調查報告、變造之不動產買賣契約書、不動產買賣
    契約書、買賣價金信託履約保證書、台新銀行房屋貸款申請
    書、台新銀行一順位房屋貸款授信審核表、一順位房屋貸款
    授信檢核表、台新銀行不動產擔保物依時價鑑估合算表、個
    人金融一順位房貸產品徵信暨電話調查報告、甲○○帳戶往
    來明細表（見偵卷25729 號第6 頁至第20頁、第141 至第15
    2 頁、第164 頁至第180 頁、第218 頁、第334 頁、第167
    頁至第171 頁）附卷供參，足認被告二人之自白與事實相符
    ，本件事證明確，渠等犯行洵堪認定。
三、按被告2 人行為後，94年2 月2 日修正公佈之刑法，已於95
    年7 月1 日生效施行（以下簡稱修正前、後刑法），其中第
    2 條第1 項「行為後法律有變更者，適用行為時之法律。但
    行為後之法律有利於行為人者，適用最有利於行為人之法律
    」之規定，係規範行為後法律變更所生新、舊法律比較適用
    之準據法，於刑法修正施行後，自應適用該修正後之第2 條
    第1 項之規定，為「從舊、從輕」之比較；又比較新舊法時
    ，應就罪刑有關之共犯、未遂犯、想像競合犯、牽連犯、連
    續犯、結合犯，以及累犯加重、自首減輕暨其他法定加減原
    因（如身份加減）與加減例等一切情形，綜其全部罪刑之結
    果而為比較後，再適用有利於行為人之法律處斷，而不得一
    部割裂分別適用不同之新、舊法（最高法院24年上字第4634
    號、29年上字第964 號判例意旨及最高法院95年度第8 次刑
    事庭會議決議參照）。茲比較新舊法如下：
  (一)刑法第28條原規定：「二人以上共同『實施』犯罪之行為者
    ，皆為共同正犯。」新法修正為：「二人以上共同『實行』
    犯罪之行為者，皆為共同正犯。」將舊法之「實施」修正為
    「實行」。原「實施」之概念，包含陰謀、預備、著手及實
    行等階段之行為，修正後僅共同實行犯罪行為始成立共同正
    犯。是新法共同正犯之範圍已有限縮，排除陰謀犯、預備犯
    之共同正犯。新舊法就共同正犯之範圍既因此而有變動，自
    屬犯罪後法律有變更，而非僅屬純文字修正，應有新舊法比
    較適用之問題。本件被告所犯違反大陸地區與臺灣地區人民
    關係條例第79條第2 項之罪、使公務員登載不實之公文書罪
    、行使使公務員登載不實之公文書罪、行使偽造私文書等犯
    行，既屬實行犯罪行為之正犯，無論依修正前後之規定，均
    應依第28條規定論擬。
  (二)關於罰金刑部分：修正後刑法第33條第5 款規定「罰金：新
    臺幣一千元以上，以百元計算之。」，與修正前刑法第33條
    第5 款規定「罰金：1 元以上。」不同。比較新舊法結果，
    以舊法較有利於行為人，故依刑法第2 條第1 項前段規定，
    自應適用行為時之法律即修正前刑法第33條第5 款規定決定
    其罰金部分之法定刑。
  (三)關於刑法施行法第1 條之1 部分：被告行為後，刑法施行法
    增訂第1 條之1 ，於95年6 月14日公布，並於同年7 月1 日
    施行；考其立法理由，係為因應94年2 月2 日修正公布、95
    年7 月1 日施行之刑法施行後，依刑法總則第33條第5 款規
    定，罰金貨幣單位已改為新臺幣，是以分則編各罪所定罰金
    之貨幣單位，自應配合上開規定修正，為使罰金數額趨於一
    致，避免衍生新舊法比較適用問題，以緩和實務適用法律之
    衝擊，於不變動罰金數額之前提下，而為制定，換言之，刑
    法施行法第1 條之1 係在替代罰金罰鍰提高標準條例部分條
    文，與適用罰金罰鍰提高標準條例之結果相同，對於被告而
    言並不發生有利或不利之問題，僅係將貨幣單位由銀元改為
    新臺幣，並非法律變更刑度之條文，當無須就新舊法比較適
    用（臺灣高等法院暨所屬法院95年法律座談會刑事類提案第
    16至19號研討結果可資參照）。
  (四)關於牽連犯部分：被告行為時之刑法第55條後段規定：「犯
    一罪而其方法或結果之行為犯他罪名，從一重處斷」，惟現
    行刑法已刪除關於牽連犯之規定，此刪除雖非犯罪構成要件
    之變更，但顯已影響行為人刑罰之法律效果，自屬法律有變
    更，而現行刑法既無牽連犯得論以裁判上一罪之情形，則被
    告所犯之2 罪（詳後述），應按其具體情形而可能論以數罪
    併罰，是比較修正前、後刑法之規定，以適用被告行為時之
    刑法論以牽連犯從一重處斷之規定，較有利於被告。
  (五)關於易科罰金部分：修正前刑法第41條第1 項前段規定：「
    犯最重本刑為5 年以下有期徒刑以下之刑之罪，而受6 個月
    以下有期徒刑或拘役之宣告，因身體、教育、職業、家庭之
    關係或其他正當事由，執行顯有困難者，得以1 元以上3 元
    以下（按指銀元）折算1 日，易科罰金。」，又被告行為時
    之易科罰金折算標準，修正前罰金罰鍰提高標準條例第2 條
    前段（現已刪除）規定，就其原定數額提高為100 倍折算1
    日，則本件被告行為時之易科罰金折算標準，應以銀元300
    元折算1 日，經折算為新臺幣後，應以新臺幣900 元折算為
    1 日。惟修正後之刑法第41條第1 項前段則規定：「犯最重
    本刑為5年 以下有期徒刑以下之刑之罪，而受6 個月以下有
    期徒刑或拘役之宣告者，得以新臺幣1000元、2000元或3000
    元折算1日 ，易科罰金。」比較修正前後之易科罰金折算標
    準，以95 年7月1 日修正公布施行前之規定，較有利於行為
    人，則應依刑法第2 條第1 項前段，適用修正前刑法第41條
    第1 項前段及修正前罰金罰鍰提高標準條例第2 條規定，定
    其折算標準，併此敘明。
  (六)被告行為後，刑法第74條業於94年2 月2 日修正公布，並於
    95年7 月1 日施行。但「犯罪在刑法新法施行前，新法施行
    後，緩刑之宣告，應適用新法第七十四條之規定。」最高法
    院95年5 月23日刑事庭第8 次會議決議第7 點可資參照。故
    本案緩刑應適用新法第74條之規定。
四、按文書為表現足以證明法律上之權利義務或事實，或足以產
    生法律上權利義務關係或事實之「意思表示」，亦即須具有
    法律效果之意思表示。又變造文書，係指不變更原有文書之
    本質，僅就文書之內容有所更改者而言，上訴人既拆去原有
    宗譜三頁，而將另造虛偽記載之三頁訂入譜內，其文書之本
    質已有變更，自應以偽造私文書論罪（最高法院29年度上字
    第1785號判例可資參照）。易言之，倘其文書內容仍行為人
    所創造而非原文書所既有者，應以偽造行為認定。反之，若
    行為人僅就其原有特定內容為其中一部更改，而不變本質者
    ，則屬變造行為。查不詳姓名年籍之成年人，變造在上開買
    賣契約書之買賣及分期付款之金額後，被告甲○○再將變造
    後之不動產買賣契約書及申請貸款之相關資料，向台新銀行
    申請辦理貸款之犯行。核被告甲○○所為，係犯刑法第216
    條、第210 條之行使變造私文書罪及同法第339 條第1 項之
    詐欺取財罪。被告丙○○所為，係犯刑法第216 條、第215
    條之行使業務登載不實文書罪及同法第342 條第1 項之背信
    罪。被告甲○○變造私文書及被告丙○○於業務登載不實文
    書之低度行為應各為行使之高度行為所吸收，不另論罪。被
    告甲○○所犯行使偽造私文書、詐欺取財罪間，有手段目的
    之牽連關係，應依修正前刑法第55條規定，從一重論以行使
    偽造私文書罪處斷。被告丙○○所犯行使業務登載不實文書
    、背信罪間，有手段目的之牽連關係，應依修正前刑法第55
    條規定，從一重論以背信罪處斷。被告甲○○與不詳姓名年
    籍之成年人就上開行使變造私文書罪、詐欺取財罪間，具有
    犯意聯絡及行為分擔，為共同正犯。公訴人對被告丙○○所
    犯行使業務登載不實文書部分，於起訴書雖漏載起訴法條，
    惟已於起訴事實欄載明該犯罪事實，本院自應予以審理。又
    公訴人起訴事實雖未敘及不詳姓名年籍之成年人變造「二付
    方式如下：第二期款：拾萬元、第三期款：參拾陸萬元、
    第四期款佰壹拾萬元」之犯行，然該部分事實與公訴人起
    訴之變造不動產買賣契約書總價款為386 萬元部分之犯罪事
    實，具有實質上一罪關係，應為起訴效力所及，本院自應併
    予審理，附此敘明。爰審酌被告甲○○為取得高於房屋實際
    交易價額之貸款，變造買賣總額及分期付之金額，欺瞞台新
    銀行取得高於實際交易之310 萬元貸款，事後僅繳納2 期分
    期貸款合計1 萬5229元，其餘款項則未清償，致台新銀行受
    有損害，迄今未與台新銀行和解，賠償該公司所受之損失，
    惟念及其於本院審理時坦承犯行，犯後態度良好；被告丙○
    ○身為台新銀行之房屋貸款業務員兼不動產鑑價人員，以不
    實照片冒充被告甲○○貸款屋內之裝潢情形，而製作不實之
    房屋現場勘查報告後，提出供台新人員承辦理人員鑑價，致
    使承辦人員誤判該房地之價值，致生損害於台新銀行，惟其
    事後業與台新銀行達成調解，賠償台新銀行之損失，有本院
    97年度中調字第831 號調解程序筆錄1 紙在卷（見本院卷第
    29頁）可稽，且其於偵查及本院審理時坦承犯行，犯後態度
    良好，足見被告等人尚有悔意等一切情狀，分別量處如主文
    所示之刑。被告等人之犯罪時間，係於96年4 月24日以前，
    雖被告甲○○於偵查中經檢察官於96年7 月10日發布通緝在
    案，嗣於同年10月12日自動到案，被告二人所犯之罪名，均
    合於中華民國96年罪犯減刑條例第2 條第1 項第3 款及第5
    條規定之得以減刑條件，均應依該條例規定減其宣告刑2 分
    之1 ，即如主文所示之減得之刑，並諭知易科罰金之折算標
    準。末查被告丙○○前未曾因故意犯罪受有期徒刑以上刑之
    宣告，有臺灣高等法院被告前案紀錄表在卷可佐，其因一時
    失慮，致罹刑典，犯後已知所省悟，且事後業與告訴人台新
    銀行達成和解，取得該公司之原諒，有前揭筆錄在卷足憑（
    見本院卷第29頁），經此刑之宣告後，應知警惕信無再犯之
    虞，本院因認被告丙○○前開宣告之刑，以暫不執行為適當
    ，爰併予宣告緩刑2 年，用啟自新。
五、按被告用以詐欺取財之偽造書類，既已交付於被害人收受，
    則該物非屬被告所有，除偽造書類上偽造之印文、署押，應
    依刑法第219 條予以沒收外，依同法第38條第3 項之規定，
    即不得再對各該書類諭知沒收（最高法院43年台上字第747
    號判例意旨可資參照）。查不詳姓名年籍之成年人所變造不
    動產買賣契約書，及被告丙○○所製作不實之房屋現場勘查
    報告，均以向告訴人台新銀行申請辦理貸款使用，已屬告訴
    人所有，故上述契約書及勘查報告各1 份，自不應另為沒收
    之諭知，附此敘明。
據上論斷，應刑事訴訟法第273 條之1 第1 項、第299 條第1 項
前段，刑法第2 條第1 項前段、第216 條、第210 條、第215 條
、第339 條第1 項、第342 條、第74條第1 項，修正前刑法第55
條、第41條第1 項前段，修正前罰金罰鍰提高標準條例第2 條，
刑法施行法第1 條之1 ，中華民國96年罪犯減刑條例第2 條第1
項第3 款、第7 條、第9條，判決如主文。
本案經檢察官乙○○到庭執行職務
中    華    民    國    97    年    7     月    23    日
                  刑事第九庭    法  官  楊萬益
上正本證明與原本無異。
如不服本判決，應於收受送達後10日內向本院提出上訴書狀（應
敘述具體理由並附繕本）。
上訴書狀如未敘述理由，應於上訴期間屆滿後20日內補提理由書
於本院。
                                書記官  譚系媛
中    華    民    國    97    年    7     月    23    日
附錄論罪科刑法條
中華民國刑法第210條
（偽造變造私文書罪）
偽造、變造私文書，足以生損害於公眾或他人者，處 5 年以下有
期徒刑。
中華民國刑法第215條
（業務上文書登載不實罪）
從事業務之人，明知為不實之事項，而登載於其業務上作成之文
書，足以生損害於公眾或他人者，處3 年以下有期徒刑、拘役或
5 百元以下罰金。
中華民國刑法第216條
（行使偽造變造或登載不實之文書罪）
行使第 210 條至第 215 條之文書者，依偽造、變造文書或登載
不實事項或使登載不實事項之規定處斷。
中華民國刑法第339條
（普通詐欺罪）
意圖為自己或第三人不法之所有，以詐術使人將本人或第三人之
物交付者，處5 年以下有期徒刑、拘役或科或併科1 千元以下罰
金。
以前項方法得財產上不法之利益或使第三人得之者，亦同。
前二項之未遂犯罰之。
中華民國刑法第342條
（背信罪）
為他人處理事務，意圖為自己或第三人不法之利益，或損害本人
之利益，而為違背其任務之行為，致生損害於本人之財產或其他
利益者，處5 年以下有期徒刑、拘役或科或併科1 千元以下罰金
。
前項之未遂犯罰之。


司法院資訊處製作；財團法人民間司法改革基金會備份。
